臺灣高等法院高雄分院民事判決　　　　 93年度保險上字第8號
上　訴　人　中國人壽保險股份有限公司
法定代理人　甲○○
訴訟代理人　乙○○
　　　　　　李明益律師
　　　　　　啟夫律師
被上訴人　　丙○○○○
訴訟代理人　鄭曉東律師
　　　　　　魏緒孟律師
上列當事人間給付保險金事件，上訴人對於中華民國93年6 月30
日臺灣高雄地方法院91年度保險字第92號第一審判決提起上訴，
本院於民國94年1月19日言詞辯論終結，判決如下：
    主      文
上訴駁回。
第二審訴訟費用由上訴人負擔。
　　事實及理由
一、被上訴人主張：訴外人即被保險人張簡清陽即被上訴人之子
    於80年10月23日與上訴人簽訂松安一二三終身壽險契約，保
    險金額為新台幣（下同）20萬元，並另附加特約投保意外傷
    害險身故保險金額160 萬元，且約定滿期之受益人為張簡清
    陽本人，身故受益人則為被上訴人，該契約於80年10月24日
    生效（下稱系爭保險契約）。嗣張簡清陽於保險期間內之91
    年4 月20日，在高雄縣林園鄉○○村○○路178 號住處因「
    頭部外傷併腦挫傷、摔傷」而意外死亡，被上訴人向上訴人
    給付系爭保險契約附加之意外傷害保險身故保險金160 萬元
    請求時，上訴人竟拒絕理賠，（按張簡清陽所投保之壽險部
    分，上訴人已依約給付保險金20萬元予被上訴人）為此依系
    爭保險契約之法律關係提起本件訴訟。並聲請求為判決：(一)
    上訴人應給付被上訴人160 萬元，及自起訴狀繕本送達翌日
    起，按年息10% 計算之利息。(二)訴訟費用由上訴人負擔。
二、上訴人則以：依系爭保險契約附加意外傷害保險特約條款第
    5 條約定，上訴人僅於張簡清陽因「非由疾病引起」之「外
    來」「突發」事故受傷而致死亡時，始須給付意外身故保險
    金，並非在系爭保險契約有效期間內所發生之「所有」死亡
    事故均負理賠之責任。而依張簡清陽就診之病歷資料，其生
    前罹患有「肝硬化併脾腫大」之宿疾，依醫學文獻記載，上
    開疾病常會併發食道靜脈曲張，致上消化道出血而吐血，故
    而認定張簡清陽係因肝硬化併發食道靜脈曲張而身故。上訴
    人依約自無給付保險金之義務等語資為抗辯。並答辯聲明：
    (一)被上訴人之訴及假執行之聲請均駁回。(二)訴訟費用由被上
    訴人負擔。
三、本件原審對於被上訴人之請求，判決：(一)上訴人應給付被上
    訴人160 萬元，及自民國91年12月28日起至清償日止，按週
    年利率10% 計算之利息。(二)訴訟費用由上訴人負擔。上訴人
    聲明不服，上訴聲明求為判決：(一)原判決廢棄。(二)被上訴人
    在第一審之訴駁回，(三)第一、二審訴訟費用均由被上訴人負
    擔。被上訴人則答辯聲明：(一)上訴駁回。(二)第二審訴訟費用
    由上訴人負擔。
四、經查上訴人於80年10月23日與張簡清陽簽訂系爭松安一二三
    終身壽險及身故保險金額為160 萬元之意外傷害保險附約，
    約定契約生效日期為80年10月24日，滿期之受益人為張簡清
    陽本人，身故受益人則為被上訴人。若張簡清陽於上揭契約
    有效期間內因遭受意外傷害事故而死亡者，上訴人應給付被
    上訴人160 萬元，如逾期給付時，並按年息10% 計算遲延利
    息。嗣張簡清陽於保險期間內之91年4 月20日晚上10時50分
    許，經其子張簡志強發現陳屍於高雄縣林園鄉○○村○○路
    17 8號住處浴室門旁，旋報由臺灣高雄地方法院檢察署檢察
    官督同法醫師相驗，認張簡清陽之死因為頭部外傷併腦挫傷
    及摔傷死亡。被上訴人遂向上訴人提出意外傷害身故死亡保
    險金160 萬元之理賠申請，惟為上訴人所拒絕等事實，有系
    爭保險契約要保書、相驗屍體證明書各一紙在卷足憑（見原
    審卷第6 、7 頁），並經本院依職權調閱臺灣高雄地方法院
    檢察署91年度相字第647 號相驗卷無訛，且為兩造所不爭執
    ，自堪信為真實。至於被上訴人主張張簡清陽係意外傷害事
    故致死等情，則為上訴人所否認，並以前揭情詞置辯。經查
    ：
  (一)按當事人主張有利於己之事實，就其事實有舉證之責任，但
    法律別有規定，或依其情形顯失公平者，不在此限。民事訴
    訟法第277 條定有明文。又「原告於起訴原因已有相當之證
    明，而被告於抗辯事實並無確實證明方法，僅以空言爭執者
    ，當然認定其抗辯事實之非真正，而應為被告不利益之裁判
    」最高法院18年上字第1679號亦著有判例。本件依卷附系爭
    保險契約附加意外傷害保險特約條款（見原審卷第27頁）、
    第5 條約定：「被保險人於本特約有效期間內，因遭遇外來
    突發的意外傷害事故，並以此意外傷害事故為直接且單獨原
    因，致其身體蒙受傷害或因而殘廢或死亡時，本公司（即上
    訴人）按本特約保險金額給付保險金」。而依保險法第13 1
    條規定：傷害保險人於被保險人遭受意外傷害及其所致殘廢
    或死亡時，負給付保險金額之責。前項意外傷害，指非由疾
    病引起之外來突發事故所致者。是以所謂意外傷害致死，自
    應以被保險人由於突發、外來發生於其上之事故，致其身體
    、健康受到傷害而致死亡為限。
  (二)本件被保險人張簡清陽已於右揭時地死亡之事實，已為兩造
    所不爭執。而被上訴人主張張簡清陽係因意外傷害而死亡等
    情，業據其提出台灣高雄地方法院檢察署相驗屍體證明書為
    證（見原審卷第7 頁），依該證明書所記載之死亡原因為：
    1.直接引起死亡之疾病或傷害：「頭部外傷併腦挫傷」。2.
      先行原因：「摔傷」等語。並經本院調閱臺灣高雄地方法
      院檢察署91年相字第647 號相驗卷查明屬實。又本件經原
      審函詢負責本件相驗之臺灣高雄地方法院檢察署法醫室主
      任尹莘玲有關：「死者（即張簡清陽）生前罹患肝硬化併
      脾腫大之疾病，而該病症依醫學文獻記載，常會併發食道
      靜脈曲張，導致上消化道出血，則死者有無可能係因肝硬
      化併發食道靜脈曲張而吐血身亡？」，並據該署函覆：「
      死者張簡清陽經法醫室主任複驗屍體後，確認死亡原因係
      頭部外傷併腦挫傷，死亡方式為意外死亡等情，亦有該署
      92年11月4 日雄檢楠92醫字第9 號函附卷足憑（見原審卷
      第103 頁至第105 頁），又原審再依上訴人之聲請函請台
      大醫學院法醫學科鑑定結果：亦認：本件死者未經解剖
      ，故無法證明是否有顱內出血，現場照片頭部以下之血跡
      以「頭部外傷」解釋之，並無不合。死者生前罹患肝硬
      化併脾腫大，此類病人確實常會併發食道靜脈曲張，導致
      上消化道出血而吐血，若死者有此狀況，則現場應可發現
      大量吐血之血跡，死者本人經大量出血後，應有貧血現象
      ，若死者經解剖應可見食道靜脈曲張破裂之直接證據，但
      死者未經解剖，故無法知道是否有食道靜脈曲張破裂等語
      ，此亦有台大醫學院法醫學科法醫鑑字第（93）-05004號
      法醫鑑定報告書一份在卷可資佐證（見原審卷第134 頁、
      第135 頁），參以死者張簡清陽之陳屍地點為住處浴室門
      外約150 公分處，該浴室有一門檻，門檻外面接以木材為
      燃料之熱水灶台，設備簡陋，沐浴時需以該灶台燒水，再
      以水桶提至浴室內沖洗等情，已據本院勘驗現場屬實，製
      有勘驗筆錄一份可證（見本院卷第83頁），而死者經發現
      時，全身赤裸，身旁尚有一水桶，地上都是水，除後腦所
      在之地面佈有大量血跡外，口腔部分並未見出血之現象等
      情，亦據目擊證人張簡志強迭於警訊、檢察官相驗屍體時
      及本院訊問時證述綦詳，並有現場照片8 張附於前揭相驗
      卷可資佐證等事實，則被上訴人主張張簡清陽係於洗澡時
      ，因跌倒致頭部外傷之外來突發事故而死亡之事實，即與
      經驗法則尚無不合，且就此主張之事實亦已盡舉證之責，
      堪予採信。至於上訴人固舉醫學文獻為據，抗辯張簡清陽
      因罹患肝硬化併脾腫大之疾病，該類病人尚有併發食道靜
      脈曲張破裂致吐血身亡之可能云云，並有張簡清陽生前於
      健佑醫院之病歷附卷。惟本件經檢察官相驗屍體結果，並
      未發現死者張簡清陽有吐血之現象，且依前揭現場照片以
      觀，死者五官並無出血之痕跡，而現場之大量血跡則係在
      死者之腦後，是以現場之血跡應係死者頭部外傷所遺留。
      而上開健佑醫院之病歷並不能證明張簡清陽之死亡原因確
      係因其所罹患之肝硬化併脾腫大之疾病所致，當然認定上
      訴人抗辯之事實並非真正，而應為上訴人不利益之裁判。
五、綜上所述，原審因認被上訴人已舉證證明張簡清陽係因遭遇
    外來突發之事故（摔傷致頭部外傷）致意外傷害死亡，並非
    因疾病所致而死亡，被上訴人基於系爭保險契約受益人之地
    位請求上訴人給付保險金160 萬元，及自起訴狀繕本送達翌
    日即91年12月28日起至清償日止，按年息10% 計算之利息為
    有理由，而為被上訴人勝訴之判決，經核尚無不合。上訴論
    旨指摘原判決不當，求予廢棄改判，非有理由，應予駁回。
六、本件事證已臻明確，兩造其餘主張、陳述及證據，核與判決
    結果不生影響，爰不一一論述。
七、據上論結，本件上訴為無理由，依民事訴訟法第449 條第1
    項、第78條，判決如主文。
中　　華　　民　　國　　94　　年　　1 　　月　　31　　日
                            民事第三庭
                                審判長法官  張國彬
                                法      官  徐文祥
                                法      官  吳登輝
以上正本證明與原本無異。
如對本判決上訴，須於判決送達後20日內向本院提出上訴狀，未
表明上訴理由者，應於上訴後20日內向本院提出理由書（均須按
他造當事人之人數附繕本）。上訴時應提出委任律師或具有律師
資格之人之委任狀，並依附註條文規定辦理。
中　　華　　民　　國　　94　　年　　2 　　月　　2 　　日
                                書  記  官  黎  珍
附註：
民事訴訟法第466條之1 ：
對於第二審判決上訴，上訴人應委任律師為訴訟代理人，但上訴
人或其法定代理人具有律師資格者，不在此限。
上訴人之配偶、三親等內之血親、二親等內之姻親，或上訴人為
法人、中央或地方機關時，其所屬專任人員具有律師資格並經法
院認為適當者，亦得為第三審訴訟代理人。第一項但書及第二項
情形，應於提起上訴或委任時釋明之。
                                                      K
